【裁判字號】    89,上,902
【裁判日期】    900326
【裁判案由】    給付補償金
【裁判全文】
台灣高等法院民事判決  八十九年度上字第九○二號
    上  訴  人  有限責任台北市中國蘭花運銷合作社
    法定代理人  黃顯榮
    上  訴  人  甲○○
    被 上訴 人  台北市政府
    法定代理人  馬英九
右當事人間給付補償金事件，上訴人對於中華民國八十九年六月三十日臺灣臺北地方
法院八十九年度訴字第一八八七號第一審判決提起上訴，本院判決如左：
    主    文
原判決關於命上訴人給付超過新台幣捌拾貳萬陸仟肆佰肆拾玖元部分，及該部分假執
行之宣告，暨訴訟費用之裁判除確定部分外均廢棄。
右開廢棄部分，被上訴人在第一審之訴及其假執行之聲請均駁回。
其餘上訴及免為假執行之聲請駁回。
第一、二審訴訟費用除確定部分外由上訴人連帶負擔五分之四，餘由被上訴人負擔。
    事    實
甲、上訴人方面：
  一、聲明：(一)原判決不利於上訴人部分廢棄。(二)右廢棄部分，被上訴人在第一審之
      訴駁回。(三)如受不利之判決，願供擔保請准免為假執行。
  二、陳述：除與原判決記載相同者外，補稱：
    (一)上訴人有限責任台北市中國蘭花運銷合作社（下稱中國蘭花社）部分：
    １上訴人中國蘭花社向被上訴人承租公有西寧市場二樓二一二四號至二一四九號
      及二一五三號共計二十七個攤位（下稱系爭攤位），其出租之程序、方法及租
      金均有被上訴人訂頒並經市議會通過之法規可據。被上訴人既訂頒「台北市零
      售市場管理規則」（下稱管理規則），依行政程序法第六條、第九條規定，自
      應予以遵守。上訴人中國蘭花社承租系爭攤位係經被上訴人依所頒「台北市公
      有傳統零售市場攤（舖）位配（標）租原則」（下稱配租原則）第四點第三項
      專案核准，屬合法配租之攤商，則依管理規則第十一條之規定，得於前次租約
      到期時依法申請續租，被上訴人竟無正當事由恣意拒絕，更惡意調漲租金，並
      附加管理規則所無之條件，違法要求上訴人應切結保證一年後不再續租，致上
      訴人中國蘭花社獨受不公平待遇，無法簽訂正式租約，且被上訴人於民國八十
      九年僅調漲租金百分之二點六九，而其與上訴人之新約竟調漲百分之六十七，
      亦顯屬權利濫用。又前揭事實，依民法第一百零一條第二項之規定，亦應視為
      租賃契約業已成立，被上訴人主張上訴人無權占有或請求補償金，即無理由。
    ２兩造契約第二條雖有期滿可收回之約定，亦不足否認上訴人中國蘭花社依「管
      理規則」有續租之權利。而對於公有市場攤位之承租對象及續租之優先權等，
      被上訴人於其自頒之「管理規則」或「配租原則」均有明確規定，故無論被上
      訴人是否續租予上訴人中國蘭花社，其租金之收益並無不同，且若未有他人承
      租而由被上訴人收回攤位，不僅有害上訴人中國蘭花社生計及市庫收益，亦與
      西寧市場之成立初衷相悖。
    ３關於系爭攤位租金之計算，被上訴人自起訴至今不斷變更，令人莫衷一是。上
      訴人中國蘭花社於原審時依「台北市市有土地出租租金計收基準」之規定，主
      張依公告地價申報年息百分之五計算，嗣被上訴人即依前開租金計收標準第二
      點之規定計算，惟發覺上訴人中國蘭花社每月應納租金僅新臺幣（下同）四萬
      八千四百三十四元，始主張攤位之租金計算另有公式可循（即基地面積×公告
      地價×百分之五＋市場建物課稅現值×百分之十），然縱依前述公式，卷內亦
      無系爭攤位或西寧市場二樓所占用「基地」面積之資料，經上訴人中國蘭花社
      蒐羅資料之結果：西寧市場所坐落之基地福星段一小段一四四地號為九三四０
      平方公尺，該大樓高十五層，則每一層平均使用基地面積為六二二平方公尺。
      惟因公告地價自八十七年即未調整，且房屋現值略為下降，則以八十七年度為
      例，套用被上訴人所提供之租金計算公式，每月上訴人應納租金則為三萬一千
      七百四十七元（即〔基地面積622×公告地價77,235×5%＋建物課稅現值
      4,036,700×10%〕÷二樓總面積4,239.14㎡×上訴人使用二樓面積250.84÷12
      個月＝31,747。），若再考量使用「等則」之因素，則上訴人應付租金更低。
    (二)上訴人甲○○部分：
      只是負擔契約的保證責任，不含不當得利部分。
  三、證據：除援用第一審所提證據外，補提上訴人中國蘭花社創始會員名冊、台北
      市議會人民陳情案會議紀錄、被上訴人（八十）北市市一字第五四七六號函、
      （八七）北市市一字第八七六０五五二一號函、（八七）北市市一字第八七六
      一一一七八號函、台北市零售市場管理規則、上訴人中國蘭花社北市中蘭社榮
      字第二一０號函、議員索取資料用紙、台北市公有傳統零售市場攤（舖）位配
      （標）租原則、租賃契約等影本各乙件、土地登記謄本、地價謄本等各乙件為
      證。
乙、被上訴人方面：
  一、聲明：上訴駁回。
  二、陳述：除與原判決記載相同者外，補稱：
    (一)上訴人中國蘭花社並不符合台北市公有零售市場攤（舖）位配（標）租條件，
      ，其原先借用大橋市場空攤，嗣因台北橋改建而借用西寧市場場地，均係臨時
      使用，且係向市議員陳情而專案報准，是上訴人中國蘭花社並無優先承租權。
    (二)被上訴人於八十七年五月十二日即以（八七）北市市一字第八七六０四九七九
      號函通知上訴人不再續約等情，嗣又函覆上訴人期滿不再續約、須繳清舊欠及
      切結保證等情，惟上訴人於八十七年六月三十日租期屆滿後，並未按被上訴人
      函示內容辦理，業已逾期放棄承租，被上訴人因受其繼續陳情及市議會來函，
      先後以（八七）北市市一字第八七六一二五七四號函、北市市一字第八八六０
      五二七一００號函、北市市一字第八八六０六七八八００號函等，通知上訴人
      辦理應辦手續，顯已依法行事。
    (三)本件係私法上權利義務問題，無行政程序法第六條、第九條規定之適用。又兩
      造對於契約必要之點之意思並不合致，無「優先承租」及依民法第一百零一條
      規定應視為租賃契約業已成立等問題。
    (四)被上訴人提出之「議員索取資料用紙」第一項所列租金計算方式（基地面積×
      公告地價×百分之五＋市場建築物課稅現值×百分之十計收）及第二項之(二)、
      (三)所稱「將原定五％之土地租金率改以六折計算」、「依公告地價百分之五之
      六折計算：：」等情，係經台北市市議會八十七年度預算分組審查通過，且係
      針對合法配租攤位，與上訴人無權占用之情形不同，不能援用。
    (五)西寧市場即台北市○○○路四號地下樓及一、二樓房屋，八十七年現值為：地
      下樓五千五百二十二萬三千七百元，一樓五千三百八十一萬五千六百元，二樓
      四千零三十六萬一千七百元；八十八年現值為：地下樓五千四百五十七萬四千
      一百元，一樓五千三百十八萬二千五百元，二樓三千九百八十八萬六千九百元
      。另西寧市場坐落之台北市○○區○○段一小段一四四地號土地，八十六年七
      月之公告地價為每平方公尺七萬七千二百三十五元，八十七年、八十八年公告
      地價未變，八十九年七月之公告地價亦同，因規定地價後，每三年重新規定地
      價一次，且系爭土地所有人為台北市，並未申報地價。又西寧市場二樓即台北
      市○○○路四號二樓建物共有三個建號：一三七五、一三七六、一三七七，其
      面積依次為四０一二‧一０、一一三‧五七（陽台八‧八二）、一一三‧五七
      （陽台八‧八二）平方公尺，上訴人使用之二一二四、二一二五、二一五三號
      三個攤位等級率均為百分之九十，其餘二十四個攤位則均為百分之八十八；二
      一五一訴外人林銘釧所用攤位等級率資料未經尋得，應與二一五三號攤位相同
      即百分之九十，或介於百分之八十八至百分之九十之間。
  三、證據：除援用第一審所提證據外，補提台北市公有傳統零售市場攤（舖）位配
      （標）租原則、建設局市場處八十年二月二日簽、台北市政府建設局北市建市
      一字第七六五三八號函、八十六年七月七日簽、台北市市場管理處八十七年五
      月十二日函、八十七年十一月二十六日函、八十八年六月七日函稿、八十八年
      八月三日函稿、土地登記謄本、地價謄本、台北市市有土地出租租金計收基準
      、台北市稅捐稽徵處萬華分處函、台北市八十六年至八十九年公告地價查詢系
      統綜合等影本各乙件、建物登記謄本影本三件、租金繳納通知書影本二十九件
      、照片十二件為證。
    理    由
一、按「共同訴訟人中一人之行為有利益於共同訴訟人者，其效力及於全體；不利益
    者，對於全體不生效力」，民事訴訟法第五十六條第一項第一款定有明文。本件
    連帶債務人之一中國蘭花社以其非無權占有及租金過高為由提起上訴，依形式判
    斷係對另一連帶債務人即連帶保證人甲○○有利之行為，上訴效力應及於甲○○
    （參照最高法院五十二年台上字第一九三０號判例），合先敘明。
二、被上訴人起訴主張上訴人中國蘭花社於八十六年七月二十九日向被上訴人承租系
    爭攤位，面積達二百五十點八四平方公尺，租期自八十六年七月二十九日起至八
    十七年六月三十日止，並由上訴人甲○○擔任連帶保證人，租期屆滿後，雙方未
    再續訂租約，上訴人中國蘭花社卻拒不返還系爭攤位，無權占有迄今，致被上訴
    人受有損害，為此依不當得利、侵權行為、租賃契約書第十條、民法第二十八條
    規定起訴請求被上訴人連帶給付自八十七年七月一日起至八十八年七月三十一日
    止，按月以十二萬零八百一十元計算之損害金，合計一百五十七萬零五百三十元
    。（原判決就超過一百零四萬九千三百九十九元部分，駁回被上訴人之請求，未
    據其聲明不服，因而確定）
三、上訴人中國蘭花社則抗辯其為系爭攤位合法配租攤商，租期屆滿後，享有優先承
    租權，其欲再續租，遭被上訴人無故拒絕，並恣意調高租金，要求中國蘭花社保
    證一年後不再續租，致無法簽訂租約，顯屬權利濫用，應視為租賃契約業已成立
    ，故非無權占有，此外，上訴人給付之租金已比被上訴人提出之租金計算方式高
    等語；上訴人甲○○則以伊雖為系爭租賃契約之連帶保證人，因租期屆滿，連帶
    保證責任亦已免除作為抗辯。
四、本件被上訴人主張上訴人中國蘭花社以上訴人甲○○為連帶保證人向其承租系爭
    攤位，租期已於八十七年六月三十日屆滿，雙方未再續訂租約，上訴人中國蘭花
    社既未再給付租金，也未返還系爭攤位之事實，業據其提出公證書、租賃契約書
    、台北市市場管理處函、台北市政府社會局函、上訴人中國蘭花社成立登記證、
    變更登記證為證，並為上訴人所不爭執，堪信為真。本件首要爭點厥為上訴人是
    否無權占有系爭攤位？
五、上訴人中國蘭花社雖主張其係配租原則專案核准之合法配租攤商，依管理規則第
    十一條規定，得申請續租云云，查依兩造租約第二條明白約定：租賃關係於期限
    屆滿時消滅，租賃物由被上訴人收回，上訴人中國蘭花社應即返還租賃物，不得
    主張不定期租賃，或要求任何補償，足見兩造間如未再續訂租約，租賃關係即於
    租期屆滿時當然消滅。雖台北市零售市場規則第十一條規定：「公有市場攤位租
    期以三年為限，租期屆滿時原承租攤商有優先承租權」，惟此應是於被上訴人欲
    再行出租時，上訴人中國蘭花社享有以再出租時相同條件優先承租權利，非謂被
    上訴人必須於租期屆期時，以原出租條件再行續租，或不得調高租金，所以縱認
    上訴人為合法配租攤商，得適用上述優先權規定，然其既未說明被上訴人有將系
    爭攤位以較低租金或長於一年的租期洽租其他對象，自不能執此規定拒絕被上訴
    人調整出租條件。且租賃契約乃私法上權利義務問題，應秉持私法自治、契約自
    由原則，應與行政程序法第六條「行政行為，非有正當理由，不得為差別待遇」
    、第九條「行政行為，應以誠實信用之方法為之，並應保護人民正當合理之信賴
    」規定無涉。因此被上訴人於租期屆滿請求調高租金或縮短租期，抑或不再續租
    ，尚非權利濫用，而上訴人中國蘭花社主張依民法第一百零一條第二項「因條件
    成就而受不利益之當事人，如以不正當行為阻其條件之成就者，視為條件已成就
    」，本件租賃契約應視為成立，故其非無權占有一節，亦有誤會，自不足採。
六、按無法律上之原因而受利益，致他人受損害者，應返還其利益，而無權占有他人
    房地，可能獲得相當於租金之利益為社會通常之觀念。本件上訴人中國蘭花社於
    租期屆滿，未再續租，卻未返還系爭攤位，即屬無權占有，被上訴人自得請求上
    訴人中國蘭花社給付相當於租金之不當得利。被上訴人雖主張依「台北市市有土
    地出租租金計收基準」之規定，以公告地價申報年息百分之五計算，每月所受租
    金損害超過原租金額，上訴人中國蘭花社則抗辯應依實際租金來算損害額。經查
    上開「台北市市有土地出租租金計收基準」（原審卷第六二頁）乃被上訴人單方
    制定之市有出租基地收取租金或無權占有補償金標準，並無拘束上訴人之效力，
    且既為相當於租金之利益，自宜以雙方之實際租值計算損失。查上訴人中國蘭花
    社與被上訴人訂立租約原約定租金固為七萬二千四百八十六元，然實際給付金額
    為六萬三千五百七十三元，有上訴人所提計算表及台北市政府公有市場租金繳納
    通知書可證（本院卷第九八至一一一頁），上訴人甲○○同稱租約與實際收的租
    金有差距，被上訴人亦自陳有時實收租金會比原契約約定的少，堪認上訴人主張
    屬實。上訴人中國蘭花社自八十七年七月一日起占有系爭攤位迄今未還，被上訴
    人請求其給付自八十七年七月一日起至八十八年七月三十一日止之不當得利，於
    法尚無不合，則以每月六萬三千五百七十三元計算，十三個月合計為八十二萬六
    千四百四十九元。
七、據兩造租約第十條約定，乙方（上訴人中國蘭花社）不履行租約規定，致甲方遭
    受損害時應負損害賠償責任，乙方之連帶保證人應負連帶賠償責任。上訴人中國
    蘭花社因未依前述租約第二條約定，於租期屆滿時返還租賃物，而應給付被上訴
    人不當得利，此亦具有違約賠償性質，自屬契約之連帶保證責任範圍內，上訴人
    甲○○抗辯其保證責任因租期屆滿而消滅，尚不足採，從而，被上訴人主張上訴
    人甲○○應就本件請求負連帶給付責任，應為有理。
八、綜上所述，被上訴人依不當得利及契約保證之規定請求上訴人連帶給付八十二萬
    六千四百四十九元，為有理由，應予准許，逾此範圍之請求，為無理由，應予駁
    回。原判決所命上訴人連帶給付部分，其中超過上開應准許部分，為上訴人敗訴
    之判決，並為假執行之宣告，自有未洽。上訴意旨就此部分指摘原判決不當，求
    予廢棄改判，為有理由。至於上開應准許部分，原審判命上訴人給付，並為假執
    行之宣告，核無違誤，上訴意旨，就此部分，仍執陳詞，指摘原判決不當，求予
    廢棄，為無理由，應駁回其上訴。另上訴人聲明願供擔保請准免為假執行，因本
    件所命給付金額未逾一百萬元，本院判決後即告確定，故無宣告免為假執行之必
    要，故併駁回其該聲明附此敘明。
九、因本案事證已臻明確，兩造其餘主張陳述及所提之證據，均與本件判決結果無涉
    ，毋庸再予審酌，附此敘明。
十、據上論結，本件上訴為一部有理由，一部無理由，依民事訴訟法第四百五十條、
    第四百四十九條第一項、第七十九條但書、第八十五條第二項，判決如主文。
中      華      民      國    九十      年      三      月    二十六    日
                              民事第七庭
                                  審判長法  官  張  耀  彩
                                        法  官  王  仁  貴
                                        法  官  陳  玉  完
右正本係照原本作成。
不得上訴。
中      華      民      國    九十      年      三      月    二十七    日
                                        書記官  徐  惠  莉


司法院資訊處製作；財團法人民間司法改革基金會備份。
